【裁判字號】    89,台上,604
【裁判日期】    890128
【裁判案由】    偽造文書
【裁判全文】
最高法院刑事判決                                八十九年度台上字第六○四號
    上  訴  人即
    自   訴   人  乙○○○
    代   理   人  林 穆 弘律師
    上訴人即被告  甲 ○ ○
    選任辯護人  羅明通律師
                許惠月律師
                林志豪律師
右上訴人等因乙○○○自訴被告偽造文書案件，不服台灣高等法院中華民國八十六年
十月二十二日第二審判決（八十六年度上訴字第三九一二號，自訴案號：台灣板橋地
方法院八十五年度自字第一七四號），提起上訴，本院判決如左：
    主  文
原判決撤銷，發回台灣高等法院。
乙○○○之上訴駁回。
    理  由
一撤銷發回（甲○○上訴）部分：
本件原判決認定上訴人即被告甲○○曾於民國七十九年間，因偽造文書案件，經台灣
台中地方法院判處有期徒刑三年二月，嗣經台灣高等法院台中分院改判有期徒刑一年
七月（減刑），並經最高法院駁回上訴確定，於八十一年二月二十五日執行完畢，猶
不思悛悔，於八十三年九月二十六日，以郭智忠名義為買受人，價金新台幣（下同）
三百四十萬元，向自訴人乙○○○買受坐落台北縣三重市○○段第一五五五地號土地
，面積五五平方公尺，所有權應有部分二分之一，及坐落上開基地加強磚造二層樓房
（建號一八○七號），面積八二點八○平方公尺，所有權應有部分二分之一（下稱第
一筆房地）；又於八十三年十一月一日，以被告自己為買受人，價金五百三十萬元，
向自訴人買受坐落同縣市○○段第三八九地號土地（重測前為同縣市○○○段第一一
－六地號），面積六八平方公尺，所有權全部，及坐落其加強磚造二層樓房（建號二
七一五號），面積八二點零一平方公尺所有權全部（下稱第二筆房地）。詎被告竟基
於概括之犯意，明知自訴人與黃錫聰間並無債權債務關係存在、亦無設定最高限額抵
押權之契約存在，與張小玲間，並無八百萬元之債務存在、亦無設定抵押權之契約存
在，竟假自訴人交付辦理上開房地移轉過戶之所有權狀、印鑑證明及印章之便，於八
十三年十月三日，盜用自訴人之印章，偽載自訴人為債務人及義務人，而將上開第一
筆房地設定本金最高限額二百萬元、存續期間自八十三年十月三日起至九十三年十月
二日止之抵押權予黃錫聰，偽造自訴人名義之土地及建築改良物抵押權設定契約書後
，持以行使委由不知情之莊泉源於八十三年十月四日向台北縣三重地政事務所申請辦
理登記，使不知情之同地政事務所承辦之公務員，於同年十月五日，登載於職務上所
掌之公文書即土地及建築改良物登記簿謄本；又於八十四年一月十二日，盜用自訴人
之印章，偽載自訴人為債務人及義務人，而將第二筆房地設定擔保八百萬元、存續期
間八十四年一月十二日起至九十四年一月十一日止之抵押權予張小玲，偽造自訴人名
義之土地及建築改良物抵押權設定契約書後，持以行使，於八十四年二月十日向台北
縣三重地政事務所申請辦理登記，使不知情之同地政事務所承辦之公務員，於同年二
月十四日，登載於職務上所掌之公文書即土地及建築改良物登記簿謄本，均足以生損
害於自訴人及地政機關對土地、建築改良物登記之正確性等情。並認被告被訴向自訴
人買受上開二筆不動產，其中第一筆價款尚欠七十萬元，第二筆尚欠一百二十萬元未
清償，又先後將第一、二筆房地，偽以自訴人為債務人及義務人名義，向台北縣三重
市農會設定最高限額依序為二百四十萬元及一百五十六萬元（原判決誤植為一百五十
萬元）之抵押權抵押借款，所涉詐欺、背信、偽造私文書、使公務員登載不實公文書
罪嫌部分，均屬犯罪不能證明，因與有罪部分其裁判上一罪關係，不另為無罪之諭知
。因而維持第一審依牽連犯從一重論處被告連續行使偽造私文書，足以生損害於公眾
及他人，累犯罪刑之判決，駁回被告及自訴人分別在第二審之上訴。固非無見。
惟查：(一)、有罪之判決書，對於被告有利之證據不予採納者，應記載其理由，為刑事
訴訟法第三百十條第二款所明定，此所謂應記載其理由，係指具體而明確之理由而言
，且此項證據捨棄不採之判斷，仍須受論理法則之支配，倘未說明該項有利於被告之
證據有何瑕疵，徒以空泛之詞，即謂證人之證言係出於護被告，非但其自由判斷職
權之運用違背論理法則，且有判決理由不備之違背法令。本件被告始終不認有原判決
事實欄所載之犯行，以係得自訴人同意辦理，且係應自訴人之要求，至自訴人之親友
王釵處訂立契約，經過詳情，證人王釵皆知情等語為辯。證人王釵於第一審八十五年
八月十六日調查時即具結供證：「她（指自訴人）房子要賣，是在我那裡打的約，被
告表示已付了一百九十萬給自訴人，要自訴人以永福街（指第一筆房地）的房子抵押
，乙○○○說好，但表示未帶證件，要於翌日去代書事務所辦，仁壽街的房子（指第
二筆房地）也是。」「自訴人與我婆婆交情不錯，她來我們診所內常談起房子的事，
才知道的。」（一審(二)卷第十七、十八頁），原審於八十六年九月二十二日訊問時，
王釵仍具結為相同之供證（原審卷第九十八頁至一○○頁）。自訴人亦供稱與王釵之
婆婆相識十餘年，係伊要求被告同至王釵處洽談一切買賣事宜無訛（一審(二)卷第十八
頁）。然原判決於理由欄二－(四)，僅以被告與自訴人間仍有是否繳納自用住宅稅率增
值稅問題爭執中，被告尾款未繳清為由，即謂證人王釵所供證經自訴人同意為護之
詞，不足憑採，對於王釵有利於被告之上揭證言，究竟如何故為迴護﹖並未予以具體
明確之說明，自屬違背法令，而足構成撤銷之原因。(二)、當事人聲請調查之證據，如
與待證事實確有重要關係，在客觀上有其調查之必要性，又非不易調查或不能調查者
，則為明瞭案情起見，自應依法盡調查之能事，倘未踐行調查程序，又未以裁定駁回
或於判決內明其理由，即有應於審判期日調查之證據未予調查及判決理由不備之違
法。被告除一再以得自訴人同意辦理為辯外，復具狀主張實際承辦系爭抵押權設定事
宜之郭智忠，足以證明由郭智忠聯繫自訴人同意辦理，聲請原審傳喚證人郭智忠到庭
調查（原審卷第三十二頁至三十三頁反面）。但原審就被告聲請上開與認定事實及適
用法律至有關係之重要證據，非但未加調查，復未以裁定駁回，原判決內復未明何
以毋庸傳訊調查之理由。自有上開當然之違法。被告上訴意旨，執以指摘原判決不當
，為有理由，應認原判決有撤銷發回更審之原因。原判決理由欄三所載犯罪不能證明
而毋庸另為無罪諭知部分，基於審判不可分之原則，應一併予以發回，附此明。
二駁回（乙○○○上訴）部分：
按刑事訴訟法第三百七十七條規定，上訴於第三審法院，非以判決違背法令為理由，
不得為之。是提起第三審上訴，應以原判決違背法令為理由，係屬法定要件。如果上
訴理由狀並未依據卷內訴訟資料，具體指摘原判決不適用何種法則或如何適用不當，
或所指摘原判決違法情事，顯與法律規定得為第三審上訴理由之違法情形，不相適合
時，均應認其上訴為違背法律上之程式，予以駁回。上訴人即自訴人乙○○○上訴意
旨略謂：自訴人聲請原審向台灣台中地方法院調閱被告甲○○於七十九年間所犯偽造
文書案之前科卷宗，與本件量刑殊有關連，原判決竟認與本件無涉而無必要，其職權
調查之能事顯有未盡；依土地稅法規定，同一土地所有權人多處自用住宅用地同時出
售，合計面積未超過土地稅法三十四條規定者，始可視為一次出售並按自用住宅用地
稅率課徵土地增值稅，自訴人出售被告之兩筆房地，並非同時出售，被告為土地代書
兼買主，當必知悉，若隱瞞不報，即係施用詐術使自訴人陷於錯誤而出售，原判決對
此未於理由內加以說明，又被告以其本人為申請人，以自訴人為連帶保證人名義，將
系爭兩筆房地向台北縣三重市農會抵押貸款部分，所借兩筆二百萬元及一百三十萬元
款項，悉由被告領取，其有偽造文書及詐欺犯行甚明，原判決對此關鍵情節，隻字未
提，均有判決理由不備之違法云云。惟查第一審判決，業已依據台灣高等法院檢察署
刑案紀錄簡覆表等卷證資料，查明被告於七十九年間所犯偽造文書一案業經法院判處
有期徒刑一年七月確定，於八十一年二月二十五日執行完畢，於五年內再犯本件之罪
，適用刑法第四十七條累犯規定加重其刑，復依刑法第五十七條規定，審酌被告犯罪
一切情狀為量刑之標準，原判決因而予以維持，並認無依自訴人之聲請調閱被告上開
前科案卷之必要，顯無上訴意旨所指摘之違法情事。又自訴人並非同時出售系爭二筆
房地，而未能適用自用住宅優惠稅率繳納土地增值稅，僅能依一般非自用住宅稅率繳
納，既係土地稅法所明定，被告自無所謂對自訴人詐欺之可言，況原判決已於理由欄
三－(三)－１內，就系爭房地事後不得按自用住宅課稅，改以一般住宅課稅，非被告事
先所預知而故為圖取不法利益或損害自訴人，殊難據此指被告有詐欺或背信犯罪等情
，已詳加說明。再被告以本人為申請人，由自訴人任連帶保證人（債務人）及義務人
，以系爭二筆房地向台北縣三重市農會辦理最高限額二百四十萬元（實借二百萬元）
、一百五十六萬元（原判決誤載為一百五十萬元，實借一百三十萬元）部分，既經原
審依法務部調查局鑑定結果，及證人林裕智之證言，查明係經自訴人親往該農會辦理
對保手續，並在授信約定書上簽名，顯見自訴人有擔任此部分抵押借款之債務人及義
務人之真意，被告此部分被訴犯罪不能證明，已於原判決理由欄三－(三)２內，明其
理由。上述二部分，從形式上觀察，皆無上訴意旨所謂判決理由不備之違法情事。是
自訴人之上訴意旨，並未依據卷證資料，具體表明原判決如何違背法令，徒就原判決
已加說明之事項，憑其個人意見，漫事指摘，殊難認已具備得為上訴第三審之形式要
件，為違背法律上之程式，應予駁回。
據上論結，應依刑事訴訟法第三百九十七條、第四百零一條、第三百九十五條前段，
判決如主文。
中      華      民      國    八十九    年      一      月    二十八    日
                              最高法院刑事第一庭
                                  審判長法官  施  文  仁
                                        法官  張  淳  淙
                                        法官  林  永  茂
                                        法官  洪  文  章
                                        法官  黃  一  鑫
      右正本證明與原本無異
                                              書  記  官
中      華      民      國    八十九    年      二      月      三      日


司法院資訊處製作；財團法人民間司法改革基金會備份。
